臺灣臺北地方法院民事判決
111年度訴字第1216號

原      告  林青瑢

訴訟代理人  劉麗卿
被      告  展雲事業股份有限公司



法定代理人  鍾克信
            王徐勳

            金開文
訴訟代理人  劉煌基律師
複代理人    朱雯彥律師

上列當事人間請求返還款項事件，本院於民國一一一年八月十一
日言詞辯論終結，判決如下：
    主    文
被告應給付原告新臺幣壹佰貳拾萬捌仟元，及自民國一一一年一
月二十一日起至清償日止，按週年利率百分之五計算之利息。
訴訟費用由被告負擔。
    事實及理由
甲、程序方面：
一、按當事人得以合意定第一審管轄法院。但以關於由一定法律
    關係而生之訴訟為限；前項合意，應以文書證之，民事訴訟
    法第二十四條定有明文。兩造間土地買賣契約二十八條約定
    ：「雙方因消費爭議發生訴訟時，同意臺北地方法院為管轄
    法院」（見支付命令卷第十五、二五、三三頁），兩造間土
    地買賣契約第十一條約定：「如因本契約涉訟，甲、乙雙方
    （即兩造）合意以臺灣臺北地方法院為第一審管轄法院」（
    見支付命令卷第三九頁），而本件原告係因兩造間土地買賣
    契約涉訟，依首揭規定，本院自有管轄權。
二、當事人喪失訴訟能力或法定代理人死亡或其代理權消滅者，
    訴訟程序在有法定代理人或取得訴訟能力之本人承受其訴訟
    以前當然停止；第一百六十八條至第一百七十二條及前條所
    定之承受訴訟人，於得為承受時，應即為承受之聲明；他造
    當事人，亦得聲明承受訴訟；當事人不聲明承受訴訟時，法
    院亦得依職權，以裁定命其續行訴訟，民事訴訟法第一百七
    十條、第一百七十五條、第一百七十八條亦有明定。公司之
    經理人、清算人或臨時管理人，股份有限公司之發起人、監
    察人、檢查人、重整人或重整監督人，在執行職務範圍內，
    亦為公司負責人；解散之公司除因合併、分割或破產而解散
    外，應行清算；解散之公司，於清算範圍內，視為尚未解散
    ；股份有限公司之清算，以董事為清算人，但本法或章程另
    有規定或股東會另選清算人時，不在此限，公司法第八條第
    二項、第二十四條、第二十五條、第三百二十二條第一項規
    定甚明。本件被告於原告聲請支付命令（經異議視為起訴）
    後經主管機關命令解散，依前揭規定，應行清算，而被告公
    司之股東會並未選任清算人，章程亦無規定，應以全體董事
    即鍾克信、王徐勳、簡意濤、金開文四人為清算人，本院乃
    於民國一一一年七月十八日裁定命王徐勳、簡意濤、金開文
    與鍾克信共同為被告之法定代理人承受訴訟、續行訴訟（見
    訴字卷第九九至一０二頁），惟其中簡意濤復於一一一年八
    月八日經解任董事職，此觀卷附經濟部函暨公司變更登記表
    即明，則簡意濤亦喪失法定清算人身分，爰不再列載其為被
    告之法定代理人，合先敘明。
乙、實體方面
一、原告部分：
（一）訴之聲明：被告應給付原告新臺幣（下同）一百二十萬八
      千元，及自支付命令送達翌日起至清償日止，按週年利率
      百分之五計算之利息。
（二）原告起訴主張：兩造於一０七年八月二十日、一０八年二月
      二十三日、一一０年一月二十日訂立土地買賣契約（一０七
      、一０八年契約下稱骨灰位契約，一一０年契約下稱墓地契
      約），骨灰位契約分別約定由原告以每單位（即每平方公
      尺）十一萬八千元價格向被告買受坐落新北市○○區○○○段○
      ○○○段○○○地號土地（一０九年十一月十四日重測後之新北
      市○○區○○段○○○○○地號土地，下稱本件土地）三單位、三
      單位暨專用權，以供原告在本件土地上、許可字號臺灣省
      政府（７１）府社三字第３４６７９號「蓬萊陵園」內供奉、存
      放指定人士之骨灰使用，原告買受之本件土地持分信託予
      被告指定之律師、辦理信託登記，於原告申請使用墓地時
      ，信託受託人將墓地所有權移轉登記予原告，被告如無法
      提供約定之骨灰存放單位，或骨灰存放設施經主管機關查
      核認定有重大事故發生或經營不善致無法正常營運，原告
      得換位或「終止」骨灰位契約，如經原告「終止」契約，
      被告應於契約終止日起十四日內退還原告已繳付之全部價
      金及按比例退還已繳之管理費；墓地契約約定由原告向被
      告買受本件土地二單位（每單位一坪），總價一百六十四
      萬元，頭期款五十萬元，尾款於原告申請使用時一次付清
      ，原告買受之本件土地持分信託予被告指定之律師、辦理
      信託登記，於原告申請使用墓地時，信託受託人將墓地所
      有權移轉登記予原告；原告業繳清骨灰位契約全部價金共
      七十萬八千元，及墓地契約頭期款五十萬元，共一百二十
      萬八千元，並依約將買賣標的本件土地持分信託移轉登記
      予被告指定律師陳世英、吳永發。詎被告自一一０年七月
      間起展延各項付款二個月，並積欠員工薪資，被告名下之
      本件土地並已於一一０年十月五日、十四日、十二月二十
      二日遭查封，原告業依兩造間骨灰位契約第二十二條第一
      項約定，於同年九月間以臺北松江路郵局第一九七九號存
      證信函為「終止」兩造間土地買賣契約之意思表示，爰依
      同條約定請求被告返還原告骨灰位契約已付價金七十萬八
      千元，另就墓地契約依民法第二百二十六條、第二百二十
      七條第一項規定請求返還頭期款五十萬元，共一百二十萬
      八千元，並支付自支付命令送達翌日起算之法定利息。
二、被告部分：
（一）答辯聲明：原告之訴駁回，如受不利益判決，願供擔保請
      准免為假執行。
（二）被告以經濟部固於一一一年七月五日以經授商字第１１１０１７
      ０１０９０號函，認定被告六個月內無營業事實，而命令解散
      並辦理解散登記，但就該解散之處分，被告正訴願中，且
      被告並無構成兩造間骨灰位契約第二十二條第一項「終止
      」事由；兩造間墓地契約部分，原告請求被告履行時亦有
      為對待給付之義務，原告既未繳清價金，被告不構成給付
      不能等語，資為抗辯。
三、原告主張兩造於一０七年八月二十日、一０八年二月二十三日
    訂立骨灰位契約，於一一０年一月二十日訂立墓地契約，骨
    灰位契約分別約定由其以每單位（即每平方公尺）十一萬八
    千元價格向被告買受本件土地三單位、三單位暨專用權，以
    供其在本件土地上「蓬萊陵園」內供奉、存放指定人士之骨
    灰使用，墓地契約約定由其向被告買受本件土地二單位（每
    單位一坪），總價一百六十四萬元，頭期款五十萬元，其業
    繳清骨灰位契約全部價金共七十萬八千元及墓地契約頭期款
    五十萬元，共一百二十萬八千元，被告自一一０年七月間起
    展延各項付款二個月，並積欠員工薪資，被告名下之本件土
    地並已於一一０年十月五日、十四日、十二月二十二日遭查
    封，其於同年九月間依兩造間骨灰位契約第二十二條第一項
    約定，以臺北松江路郵局第一九七九號存證信函為「終止」
    兩造間土地買賣契約之意思表示之事實，業據提出土地買賣
    契約書、統一發票、匯款申請書、臺北松江路郵局第一九七
    九號存證信函暨掛號郵件收件回執、被告公告、土地登記謄
    本為證（見支付命令卷第十一至四七頁、訴字卷第七五至八
    四頁），核屬相符；被告因開始營業後自行停止營業六個月
    以上，經經濟部於一一一年七月五日依公司法第十條第二款
    規定以經授商字第１１１０１７０１０９０號函命令解散並辦理解散登
    記，已經本院職權查證屬實，有經濟部商業司商工登記公示
    資料查詢單、公司變更登記表可稽（見訴字卷第四七至五二
    頁），且經被告自承在卷（見訴字卷第一二０頁書狀）；前
    開主張並為被告所不爭執，應堪信為真實。
　　但原告主張兩造間骨灰位契約業經其於一一０年九月間依契
    約第二十二條第一項約定「終止」，被告依約應返還所收受
    之價金七十萬八千元，及被告就兩造間墓地契約已陷於給付
    不能，應依民法債務不履行規定賠償原告已付價款五十萬元
    部分，則為被告否認，辯稱：被告公司仍正常營運、無骨灰
    位契約第二十二條第一項「終止」事由或民法債務不履行情
    事等語。
四、茲分述如下：
（一）按債權人基於債之關係，得向債務人請求給付；應付利息
      之債務，其利率未經約定，亦無法律可據者，週年利率為
      百分之五；因可歸責於債務人之事由，致給付不能者，債
      權人得請求賠償損害；給付有確定期限者，債務人自期限
      屆滿時起，負遲延責任；給付無確定期限者，債務人於債
      權人得請求給付時，經其催告而未為給付，自受催告時起
      ，負遲延責任；遲延之債務，以支付金錢為標的者，債權
      人得請求依法定利率計算之遲延利息，民法第一百九十九
      條第一項、第二百零三條、第二百二十六條第一項、第二
      百二十九條第一項、第二項前段、第二百三十三條第一項
      前段定有明文。又兩造間骨灰位契約第二十二條第一項均
      約定：「乙方（即被告）無法提供約定之骨灰存放單位，
      或骨灰存放設施經主管機關查核認定有重大事故發生或經
      營不善致無法正常營運之情形時，甲方（即原告）得選擇
      換位或終止契約，如甲方選擇終止契約，乙方應於契約終
      止日起十四日內退還甲方已繳付之全部價金及按比例退還
      已繳納之管理費（見支付命令卷第三三、四五、五七、六
      九、八一、九三頁）。
（二）原告請求被告給付一百二十萬八千元，係以兩造間訂有骨
      灰位契約、墓地契約，其業依骨灰位契約給付價款七十萬
      八千元、依墓地契約給付頭期款五十萬元，而兩造間骨灰
      位契約業經其於一一０年九月間依契約第二十二條第一項
      約定「終止」，得依同條款請求返還全部價款，以及被告
      名下之本件土地已經經查封，被告就墓地契約陷於給付不
      能為論據：
　　１關於兩造間訂有骨灰位契約、墓地契約、原告業依約給付
      骨灰位全額價金共七十萬八千元、給付墓地契約頭期款五
      十萬元，及原告曾於一一０年九月間以被告有骨灰位契約
      第二十二條第一項情事存在為由，依該約款約定向被告為
      「終止」契約、請求返還價款之意思表示，兩造間骨灰位
      契約第二十二條第一項定有原告得「終止」契約、請求返
      還所繳付價款之約定，以及被告名下之本件土地業於一一
      ０年十月五日、十三日、十二月二十二日遭查封等情，並
      為被告所不爭執，且與卷附證據資料相符，前已述及，被
      告則以前詞置辯，是本件所應審究者，厥為：㈠兩造間骨
      灰位契約是否經原告合法「終止」？即一一０年十一月間
      被告是否有「無法提供約定之骨灰存放單位」或「骨灰存
      放設施經主管機關查核認定有重大事故發生」或「經營不
      善致無法正常營運」情形存在？㈡被告就兩造間墓地契約
      是否陷於給付不能？
　　２被告自一一０年七月間起展延各項付款二個月，並積欠員工
      薪資（見支付命令卷第四七頁），於一一０年八、九月間
      公告公司財務營收短絀、資金周轉困難，而將兩造間土地
      買賣契約上「蓬萊陵園」其中「祥雲觀止寶塔」骨灰存放
      設施及周圍土地委託福座開發公司經營管理，並將「蓬萊
      陵園」殯葬設施之經營業者變更登記為福座開發公司，及
      調整部分員工職務或予以資遣，此為本院職務上所知之事
      實（參見本院一一一年度訴字第八四九號請求返還金錢事
      件支付命令卷第一０三至一０九頁），該等公告之真正，並
      均為被告所不爭執，是被告至遲於一一０年九月間，即有
      財務營收短絀、資金周轉困難而將兩造間土地買賣契約上
      之「蓬萊陵園」殯葬設施轉由福座開發公司經營並資遣員
      工情事，至被告雖辯稱仍正常營運云云，但並未提出任何
      證據以實其說，參諸被告公司之董事長兼經理人鍾克信自
      一一０年十月十九日起即因涉違反銀行法案件遭通緝，此
      亦為本院職務上所知之事實，並有臺灣高等法院通緝紀錄
      表可按，且被告因開始營業後自行停止營業六個月以上，
      經經濟部於一一一年七月五日依公司法第十條第二款規定
      以經授商字第１１１０１７０１０９０號函命令解散並辦理解散登記
      ，前業提及，被告至遲於一一０年九月間起即因經營不善
      致無法正常營運，堪以認定。被告既自一一０年九月間起
      即因經營不善致無法正常營運，原告於同年月以被告經營
      不善致無法正常營運為由，依兩造間土地買賣契約第二十
      二條第一項約定以存證信函為「終止」骨灰位契約之意思
      表示，於法自無不合，兩造間骨灰位契約業因原告之意思
      表示向後失其效力，亦足認定。
　　３兩造間墓地契約買賣標的即被告名下之本件土地，業於一
      一０年十月五日、十三日、十二月二十二日遭查封，有土
      地登記謄本可按，前業載明，而自原告一一一年一月三日
      聲請支付命令（經異議視為起訴）迄至本件言詞辯論終結
      時止，歷時近八月，被告始終未能塗銷名下本件土地之查
      封登記，參諸被告自一一０年九月間起即因經營不善致無
      法正常營運，已如前敘，本件應得類推適用民法第二百六
      十五條規定，於被告提出擔保或為對待給付前，原告得拒
      絕自己之給付，亦即原告無庸先行給付尾款，即得請求被
      告移轉買賣標的物本件土地持分，而原告起訴迄今已有八
      個月，已有相當時日，被告名下之買賣標的物本件土地持
      分仍經查封，被告復未能陳明並舉證本件土地遭查封係因
      不可歸責之事由所致，原告主張被告因可歸責於己之事由
      陷於給付不能，非無可採。被告就墓地契約既因可歸責於
      己之事由陷於給付不能，原告請求被告賠償已付價金五十
      萬元，亦屬有據。
五、綜上所述，被告至遲自一一０年九月間起即因經營不善致無
    法正常營運，原告於同年月間以被告經營不善致無法正常營
    運為由，依兩造間骨灰位契約第二十二條第一項約定以存證
    信函為「終止」契約之意思表示，兩造間骨灰位契約業因原
    告之意思表示向後失其效力，及被告就兩造間墓地契約已因
    可歸責於己之事由陷於給付不能，從而，原告依兩造間骨灰
    位契約第二十二條第一項約定，請求被告返還全部已受領價
    款七十萬八千元，依民法第二百二十六條第一項規定請求被
    告賠償頭期款五十萬元，合計一百二十萬八千元，及支付自
    支付命令送達翌日即一一一年一月二十一日（見支付命令卷
    第六七頁送達證書）起至清償日止，按週年利率百分之五計
    算之利息，洵屬有據，應予准許。被告雖聲請預供擔保免為
    假執行，惟原告並未聲請供擔保後准為假執行，本判決亦非
    屬職權宣告假執行事件，爰不另酌定相當擔保金額宣告被告
    得預供擔保免為假執行，併此敘明。
六、本件事證已臻明確，兩造其餘攻擊防禦方法及所提證據，經
    本院審酌後，認於判決結果不生影響，爰不一一論列，併此
    敘明。　　
據上論斷，本件原告之訴為有理由，依民事訴訟法第七十八條，
判決如主文。
中　　華　　民　　國　　111 　年　　8 　　月　　29　　日
                    民事第四庭  法　官  洪文慧
以上正本係照原本作成。
如對本判決上訴，須於判決送達後20日內向本院提出上訴狀。如
委任律師提起上訴者，應一併繳納上訴審裁判費。
中　　華　　民　　國　　111 　年　　8 　　月　　29　　日
                                書記官  江柏翰